【裁判字號】    92,判,1249
【裁判日期】    920918
【裁判案由】    發明專利舉發
【裁判全文】
最  高  行  政  法  院  判  決                  九十二年度判字第一二四九號
    上  訴  人  甲○○
    被 上訴 人  經濟部智慧財產局
    代  表  人  蔡練生
    參  加  人  台達電子工業股份有限公司
    代  表  人  乙○○
    訴訟代理人  蔡清褔律師
右當事人間因發明專利舉發事件，上訴人對於中華民國九十一年六月十九日臺北高等
行政法院九十年度訴字第二二五一號判決，提起上訴，本院判決如左：
    主  文
上訴駁回。
上訴審訴訟費用由上訴人負擔。
    理  由
本件上訴人主張：一、本件系爭案申請專利範圍修正本的各項組成要件，包括原處分
中所指稱之線圈及鐵心構造，均可見於原專利說明書之發明說明及圖式中，被上訴人
訴訟代理人於原審九十一年一月二十二日準備程序中業已自承鐵心及線圈「圖示上有
」，有當日筆錄可參，則原處分認「本案於八十七年十二月四日更正申請專利範圍，
該更正內容包括線圈及鐵心構造，並未見於本案說明書及原申請專利範圍內，與八十
一年八月二十一日公告本相較，已變更原實質內容，不准更正，本舉發案仍依原公告
本審查」，顯與事實不符，原處分之審查已悖於專利法第五十六條第三項規定及專利
審查基準一─三─七頁之釋示，原判決未予糾正，自有判決不適用法規及適用法規不
當之違法。二、原判決所持系爭案修正本已變更實質之依據，全然引述被上訴人九十
一年一月八日行政訴訟補充答辯書第一點，並無其他事證或心證理由之載述，即遽稱
「經核並無不合」，非惟速斷，亦有判決不備理由之違法。三、上訴人不服原處分以
「更正內容包括線圈及鐵心，並未見於．．．原申請範圍內」為「已變更實質，不准
更正」為由，乃提出行政訴訟，則原處分所述是否事實，厥為至要，原審未詳研求，
遽採信未經調查之被上訴人於行政訴訟程序所提之理由，顯非適法，請廢棄原判決並
撤銷一再訴願決定及原處分等語。
被上訴人則以：一、系爭案申請專利範圍修正本共四項獨立項，第一、三項主要描述
水平線性線圈與磁場強度調變線圈之構造及關係，第二、四項進一步包括控制電路以
調整電流。而系爭專利八十一年八月二十一日之審定公告本，其第一項為方法請求項
，第二項為裝置請求項。第二項主要描述水平線性線圈附著磁場強度調變線圈，並藉
由控制電路連接磁場強度調變線圈，以改變電流大小、方向、調整磁場強度，二者相
較可知，該更正本第一、三項之內容與原公告本第二項內容少了控制電路，而其說明
書中亦記載必須有水平線性線圈、磁場強度調變線圈及控制電路才能達成系爭專利之
創作目的、功效，今該更正本在第一、三項之內容只有水平線性線圈及磁場強度調變
線圈構造描述，而在其說明書內並無記載僅有水平線性線圈及磁場強度調變線圈如何
達成其調整磁場強度之創作目的、功效等相關技術內容，顯已變更原實質內容，被上
訴人不准予更正並無不當。二、專利審查基準中公告後之申請專利範圍修正本是否變
更實質，應以申請專利範圍公告本做為審查基礎，而非以說明書作為比較基礎，上訴
理由以說明書及圖式說明該更正本未變更實質，顯非恰當等語，資為抗辯。
參加人則主張：專利法第五十六條第三項所謂「必要時」，本須於必要例外情事，始
有適用；而應參酌說明書或圖示之情事，亦僅限於（一）請求項記載之用語滋生疑義
，尚待說明書之記載進一步定義；（二）請求項之原始內容滋生疑義，猶待說明書之
記載進一步為理解；（三）請求項之記載不明確，有待說明書之明確記載釋其疑義。
系爭舉發案申請專利範圍並無任何該等情節之一，上訴人欲將其原始申請專利範圍所
無之內容，全新引用一己主張之發明說明明確記載予以添加入內，自是變更實質內容
，上訴人指摘原判決有判決不適用法規及適用法規不當之違法，顯有誤解。原審法院
深入瞭解案情內容，參諸國內權威技術單位意見，認被上訴人理由允當並予引述，並
無判決不備理由之違法等語。
原審斟酌全辯論意旨及調查證據結果，以：本案經參加人檢具引證案提出舉發後，上
訴人於八十七年十二月四日提出申請專利範圍修正本，對上訴人之申請專利範圍修正
本是否為實質內容變更，依舉發審定時專利法第四十四條第一項第三款及第四項規定
，行政機關本有判斷餘地。被上訴人以該申請專利範園修正本計有四項獨立項，其第
一、三項主要描述水平線性線圈與磁場強度調變線圈之構造及關係，第二、四項進一
步包括控制電路以調整電流。而本案之公告本，其第一項為方法請求項，第二項為裝
置請求項。第二項主要描述水平線性線圈附著磁場強度調變線圈，並藉由控制電路連
接磁場強度調變線圈，以改變電流大小、方向、調整磁場強度，修正本第一、三項內
容較之公告本第二項內容缺少控制電路，而其說明書記載須有水平線性線圈、磁場強
度調變線圈及控制電路才能達成本案專利之創作目的、功效，修正本第一、三項之內
容僅有水平線性線圈及磁場強度調變線圈構造描述，而在其說明書內並無記載僅有水
平線性線圈及磁場強度調變線圈如何達成其調整磁場強度之創作目的、功效等相關技
術內容，認修正本顯已變更原實質內容而不准上訴人更正，仍依八十一年八月二十一
日之公告本審查，經核並無不合，亦無逾越權限或濫用權力之情形，自不涉及違法問
題。又引證案第三圖轉換器之操作繞線及第四圖Ａ之線性校正線圈，皆相當於本案之
水平線性線圈，引證案第三圖轉換器之控制繞線及第四圖Ａ之補償線圈，相當於本案
之磁場強度調變線圈，且引證案經由鐵心或可動鐵心使繞線或線圈在同一磁場迴路上
，並藉由控制電路使控制繞線或補償線圈電流改變，以校正寬頻範圍的線性度。本案
之主要方法及裝置皆已見於引證案，其係運用申請前習知技術，為熟習該項技術者所
能輕易完成，不具進步性，參之訴願卷附財團法人工業技術研究院電子工業研究所審
查意見，亦同此見解，是本案舉發成立，乃撤銷其專利權之審定，一再訴願決定遞予
維持，並無違誤，爰判決駁回上訴人於原審之訴。
本院按凡新發明具有產業上利用價值者，得依法申請專利，固為本案核准時專利法第
一條所明定。惟所謂新發明者，係指利用自然法則之技術思想，具有高度創作性而言
，如不具新穎創作性，即非新發明；而發明如係運用申請前之習用技術、知識顯而易
知且未能增進功效者，依同法第二條第五款規定，即不得申請取得發明專利。查上訴
人於八十一年二月二十九日以其「可變磁場強度之水平線性補償方法及其線圈」其中
方法係於電磁式 CRT水平偏向系統中之水平線性線圈的磁場迴路上，附著一磁場強度
調變線圈，改變加諸於水平線性線圈的磁場強度，而改變水平線性線圈之電感電流對
應曲線，補償水平掃描之線性失真，特別是針對水平偏向系統工作在不同的水平頻率
時的線性失真補償。裝置在於水平線性線圈的磁場迴路上，附著一磁場強度調變線圈
，並藉由一控制電路連接磁場強度調變線圈，改變流過磁場強度調變線圈內的電流大
小，而改變磁場強度調變線圈的磁場強度，或改變流過磁場強度調變線圈的電流方向
，即改變磁場強度調變線圈的磁場極性，亦即藉由改變磁場強度調變線圈內的電流大
小、方向，所產生的可變磁場強度線性補償線圈的磁場強度、極性的變化，與水平線
性線圈之永久磁鐵之磁場強度相加滅，而改變加諸於水平線性線圈之電感電流對應曲
線等情，向被上訴人申請發明專利，經被上訴人編為第00000000號（即本案
）審查，准予專利，於公告期滿審查確定後，發給發明第五七九○六號專利證害。嗣
參加人以本案有違核准時專利法第二條第一款、第五款及第四條第一項第四款之規定
，檢具美國第0000000號專利案（即引證案）公告及其中譯本暨本案與引證案
元件及功能對照表影本等，對之提出舉發。本案經參加人檢具引證案提出舉發後，上
訴人於八十七年十二月四日提出申請專利範圍修正本，被上訴人以該申請專利範圍修
正本之更正內容已變更原實質內容，不准更正，仍依八十一年八月二十一日之公告本
審查。引證案第三圖轉換器之操作繞線及第四圖Ａ之線性校正線圈，皆相當於本案之
水平線性線圈，引證案第三圖轉換器之控制繞線及第四圖Ａ之補償線圈，相當於本案
之磁場強度調變線圈，且引證案經由鐵心或可動鐵心使繞線或線圈在同一磁場迴路上
，並藉由控制電路使控制繞線或補償線圈電流改變，以校正寬頻範圍的線性度。本案
之主要方法及裝置皆已見於引證案，其係運用申請前習知技術，為熟習該項技術者所
能輕易完成，不具進步性，為本案舉發成立，應撤銷其專利權之審定。本案送經財團
法人工業技術研究院電子工業研究所鑑定結果，亦認本案之主要方法與裝置皆已見於
引證案，對於熟習該項技術者而言，乃可輕易完成，不具進步性，此有該電子工業研
究所八十九年十月三日（八九）工研電審字第三一八號函附發明專利舉發案答辯意見
書存訴願卷足資參證。經查上訴人之申請專利範圍修正本是否為實質內容變更，依舉
發審定時專利法第四十四條第一項第三款及第四項規定，行政機關本有判斷餘地。被
上訴人以該申請專利範圍修正本計有四項獨立項，其第一、三項主要描述水平線性線
圈與磁場強度調變線圈之構造及關係，第二、四項進一步包括控制電路以調整電流。
而本案之公告本，其第一項為方法請求項，第二項為裝置請求項。第二項主要描述水
平線性線圈附著磁場強度調變線圈，並藉由控制電路連接磁場強度調變線圈，以改變
電流大小、方向、調整磁場強度，修正本第一、三項內容較之公告本第二項內容缺少
控制電路，而其說明書記載須有水平線性線圈、磁場強度調變線圈及控制電路才能達
成本案專利之創作目的、功效，修正本第一、三項之內容僅有水平線性線圈及磁場強
度調變線圈構造描述，而在其說明書內並無記載僅有水平線性線圈及磁場強度調變線
圈如何達成其調整磁場強度之創作目的、功效等相關技術內容，認修正本顯已變更原
實質內容而不准上訴人更正，仍依八十一年八月二十一日之公告本審查，自無不合。
本案之主要方法及裝置既已見於引證案，其係運用申請前習知技術，為熟習該項技術
者所能輕易完成，不見進步性。從而，被上訴人所為撤銷本案專利權之審定，洵非無
據。原判決因而駁回上訴人於原審之訴，經核並無任何不適用法規，適用法規不當或
不備理由之情事。上訴論旨，依憑其個人主觀之法律見解，仍執前詞，指摘原判決違
背法令，聲明將之廢棄，非有理由，應予駁回。
據上論結，本件上訴為無理由，爰依行政訴訟法第二百五十五條第一項、第九十八條
第三項前段，判決如主文。
中    華    民    國    九十二      年      九        月      十八      日
                    最 高 行 政 法 院  第 五 庭
                                審 判 長 法  官      徐  樹  海
                                         法  官      黃  璽  君
                                         法  官      鄭  淑  貞
                                         法  官      林  家  惠
                                         法  官      林  茂  權
右  正  本  證  明  與  原  本  無  異
                                         法院書記官  陳  盛  信
中    華    民    國    九十二      年      九        月      十八      日


司法院資訊處製作；財團法人民間司法改革基金會備份。
